臺灣高等法院臺南分院刑事判決　　　　　　　　九十三年度上訴字第五八二號　Ａ
　　　上　訴　人
　　　即　被　告　丁　○　○
右上訴人因偽造文書等案件，不服臺灣嘉義地方法院九十三年度訴字第三四號中華民
國九十三年五月七日第一審判決（起訴案號：臺灣嘉義地方法院檢察署九十三年度偵
字第七三號），提起上訴，本院判決如左：
      主      文
丁○○行使偽造私文書，足以生損害於他人，處有期徒刑拾月，偽造「丙○○」、「
甲○○」之印章各壹枚，以及如附表二所示偽造之簽名署押及印文，均沒收。
其他上訴駁回。
前開撤銷改判部分，所處有期徒刑拾月，偽造「丙○○」、「甲○○」之印章各壹枚
，以及如附表二所示偽造之簽名署押及印文，均沒收。與上開駁回部分，所處壹年
月。應執行有期徒刑貳年，偽造「丙○○」、「甲○○」之印章各壹枚，以及如附表
二所示偽造之簽名署押及印文，均沒收。
      事      實
一、丁○○於民國八十三年七月間前，陸續向其胞妹乙○○借款新台幣（下同）十餘
    萬元，乙○○因念及兄妹之情，遂對彼此間之借款未立借據；迄於八十三年七月
    間，丁○○再向乙○○借款五十萬元，乙○○乃要求丁○○出具借據，丁○○竟
    基於行使偽造私文書之犯意，未經其妻丙○○、其子甲○○之同意，於八十三年
    七月間某時、地，利用不知情姓名年籍不詳之某成年人偽刻「丙○○」、「甲○○」之印章各一枚後，在如附表一所示之借據保證人欄上偽造「丙○○」、「甲○○」之簽名署押各一枚，及以上開偽刻之印章加蓋印文各一枚於上開偽造之簽
    名署押下（即該借據上之保證人欄上有偽造丙○○、甲○○之簽名署押及印文各
    一枚），而於偽造上開私文書後，於八十三年七月三十日，在嘉義市○○街四一
    四號住處，將該借據交予乙○○，而行使之，用以表示係「丙○○」、「甲○○
    」擔保上開債務之意，足以生損害於丙○○、甲○○之權益。又丁○○於八十六
    年一月間，將其所有嘉義市○○街四一四號之房屋（下簡稱系爭房屋）以三百萬
    元之價格出賣予乙○○時，乙○○要求丁○○將上開五十萬元之債務抵銷，惟丁○○僅願抵銷其中之三十萬元，遂將上開借據上之「伍拾」二字劃上「╳」加以
    刪去，並在該刪去處旁改寫「貳拾」二字，再將該借據交還予乙○○。詎丁○○
    明知上情，為免擔負上開債務，竟意圖使乙○○受偽造文書罪之刑事處分，於九
    十一年三月二十日以告訴狀向臺灣嘉義地方法院檢察署提出告訴：「因告訴人（
    即丁○○）並未向被告（即乙○○）借錢，而借據上之簽名，亦確非告訴人本人
    及妻、兒之筆跡」等語，因而向該管公務員誣告乙○○之偽造文書犯行，致乙○○有受刑事處分之危險，惟未受採信，經臺灣嘉義地方法院檢察署檢察官於九十
    二年九月十一日，以九十二年度偵字第四四一三號對乙○○為不起訴處分確定。
二、案經臺灣嘉義地方法院檢察署檢察官自動檢舉偵查起訴。
      理      由
一、訊據被告丁○○對於右揭行使偽造私文書、誣告之犯行均矢口否認，於原審及本
    院辯稱：伊並未於前開時、地向其胞妹乙○○借錢，亦未簽立如附表一所示之借
    據，該借據係乙○○所偽造的；伊告乙○○狀子內所附借據，並不是伊提出的，
    又伊於八十六年一月間時人在大陸，根本不可能將系爭房屋出賣予乙○○，法院
    公證書及買賣契約上之印章是伊的，但都是乙○○偷蓋的云云。經查：
（一）右揭被告向被害人乙○○借款五十萬元，及行使偽造私文書之犯行，業據被害
      人於偵查中及原審審理時指述綦詳（分別見臺灣嘉義地方法院檢察署九十一年
      度發查字第三一二號卷影本第三七、三八、五四、五五頁；原審卷第四四、四
      五頁九十三年四月二十八日審判筆錄），並有如附表一所示之借據影本乙紙附
      卷可證（見上開發查卷第一三頁），且經證人丙○○、甲○○證述：均未在如
      附表一所示之借據上保證人欄內簽名、蓋章，亦未授權予他人，八十三年七月
      三十日借據上之印文、署押均係偽造，皆沒有借據上印文之印章等語屬實（見
      上開發查卷第五四、五五頁；臺灣嘉義地方法院檢察署九十二年度他字第五三
      號卷影本第一二頁；原審卷第四八頁九十三年四月二十八日審判筆錄），可見
      被害人所言非虛；被告雖以伊並未向乙○○借錢，亦未簽立如附表一所示之借
      據，且該借據係乙○○偽造的云云置辯，惟經臺灣嘉義地方法院檢察署檢察官
      將如附表一所示之借據原本、八十五年十一月三十日被告與案外人林淑茲所簽
      訂之房屋租賃契約書（見原審卷第五六至五九頁）及被告、被害人於臺灣嘉義
      地方法院檢察署檢察官開庭時所當庭親筆書寫之筆跡，送請法務部調查局鑑定
      後，其鑑定結果為：「一、83、７、30借據原件乙紙；其上字跡編為甲類鑑定
      資料。二、85、11、30房屋租賃契約書原件乙本；其內出租人欄及立契約人（
      甲方）欄內『丁○○』字跡，及丁○○當庭筆跡原件二紙均編為乙類鑑定資料
      。經歸納分析及特徵比對之鑑定方法，甲類字跡與乙類字跡筆劃特徵相符。」
      等情，有法務部調查局九十一年十月三十一日調科貳字第○九一○○六八九八
      四○號鑑定通知書影本乙紙在卷可稽（見上開發查卷第四六頁），足見如附表
      一所示之借據，其上之「丁○○」簽名確係被告親筆簽寫無訛，是被告所辯上
      情，即難採信，益見被告確有於八十三年七月三十日向被害人借款五十萬元，
      並簽寫如附表一所示之借據予被害人，則被告未經證人丙○○、甲○○之同意
      即在上開借據之保證人欄上簽名並委由不知情之某成年人偽刻印章後蓋於借據
      上，並持之交與被害人乙○○，而行使之，足生損害於證人丙○○、甲○○之
      權益，其有行使偽造私文書之犯行，至堪認定。
（二）第查，被告確於八十六年一月間，以三百萬元將系爭房屋出賣予被害人乙○○
      ，被害人乙○○要求被告丁○○將上開五十萬元之債務抵銷，惟被告丁○○僅
      願抵銷其中之三十萬元，遂將上開借據上之「伍拾」二字劃上「╳」加以刪去
      ，並在該刪去處旁改寫「貳拾」二字，再將該借據交還予被害人乙○○等情，
      亦據被害人於偵查中及原審審理時指證明確（分別見上開發查卷第三七、三八
      、五四、五五頁；原審卷第四五、四六頁九十三年四月二十八日審判筆錄），
      並經證人即辦理系爭房屋買賣事宜之代書李正雄於偵查中證述屬實（見上開他
      字卷第三九頁），復有系爭房屋之買賣契約書、臺灣嘉義地方法院八十六年度
      公字第二○五○四號公證書、借據影本各乙份附卷可徵（見上開發查卷第六三
      至六五頁、第十四頁），堪認被害人所指尚非無據。被告雖堅稱未出售系爭房
      屋予被害人，然經臺灣嘉義地方法院檢察署檢察官將如附表一所示之借據原本
      、被告之印章一枚、被告之印鑑證明一份、上開公證書、系爭房屋之抵押權設
      定契約書等資料送請法務部調查局鑑定後，其鑑定結果為：「一、丁○○印章
      實物乙枚；所蓋『丁○○印』印文依來函編號編為甲類鑑定資料。二、83、７
      、30借據原件乙紙；其上『丁○○印』印文均編為乙類鑑定資料。三、臺灣省
      嘉義市東區戶政事務所92、１、30印鑑證明原件乙紙；其上『丁○○印』印文
      編為丙類鑑定資料。四、臺灣嘉義地方法院86年度公字第20504公證書正本所
      附86、１、22買賣所有權移轉契約書原件上『丁○○印』印文均編為丁類鑑定
      資料。五、85、5、2土地建築改良物抵押權設定契約書及附件其他特約事項原
      件各乙紙；其上『丁○○印』印文均編為戊類鑑定資料。經特徵比對及重疊比
      對之鑑定方法，甲類印文與乙類、丙類、丁類、戊類印文均相同。」等情，有
      法務部調查局九十二年六月十八日調科貳字第○九二○○一九五三○○號鑑定
      通知書影本乙紙在卷可稽（見上開他字卷第四六頁），則在系爭房屋買賣所有
      權移轉契約書上之『丁○○印』之印文確係被告所有之情下，可見被告所辯未
      出賣系爭房屋予被害人乙情，顯與實情不符，尚難遽信；又被告所辯伊於八十
      六年一月間時人在大陸，不可能將系爭房屋出賣予被害人乙節，經查：被告於
      八十五年十月二十八日入境後，於八十六年二月十二日始出境，有入出境查詢
      結果乙紙附卷可參（見原審卷第五五頁），是被告所辯要與原審查詢結果相左
      ，顯徵情虛，更可證被害人所陳與被告簽訂系爭房屋買賣契約之時間係八十六
      年一月間等語，核與事實相符，足以採信；再參以被告於偵查中尚且稱：「乙○○沒有三十萬給我訂金，是到台中清償抵押債務時才決定要賣給她三百萬元
      」等語（見上開他字卷第一八頁），足見被告確有將系爭房屋賣予被害人，及
      為抵銷其中之三十萬元，遂將上開借據上之「伍拾」二字劃上「╳」加以刪去
      ，並在該刪去處旁改寫「貳拾」二字，再將該借據交還予被害人乙○○等情，
      應堪認定。
（三）次查，被告確於九十一年三月二十日以告訴狀向臺灣嘉義地方法院檢察署提出
      告訴：「因告訴人（即被告）並未向被告（即乙○○）借錢，而借據上之簽名
      ，亦確非告訴人本人及妻、兒之筆跡」等語，向該管公務員誣告被害人之偽造
      文書犯行，有被告九十一年三月二十日所提出之刑事告訴狀影本在卷可按（見
      上開發查卷第一○頁），然被告明知其確有於八十三年七月三十日向被害人借
      款五十萬元，並簽寫如附表一所示之借據予被害人，且被告未經證人丙○○、
      甲○○之同意即在上開借據之保證人欄上簽名並蓋章；又其於八十六年一月間
      ，確將系爭房屋出賣予被害人及上開抵銷將借據刪去改寫等情，均如前所述，
      則其竟虛構未曾向被害人借款及未曾出賣系爭房屋予被害人之事實，進而向臺
      灣嘉義地方法院檢察署告訴被害人有偽造文書之犯行，其主觀上即存有令被害
      人因前開虛構事實而受刑事處分之意圖至為明確，自屬誣告。
（四）綜上所述，被告上開所辯，核與事實不符，顯係臨訟避重就輕之飾詞，委無足
      採，查被告係於心智正常之狀態下為上開犯行，益見被告對上開行為均係有所
      認識，且有意使其發生，足證其主觀上對此有故意之犯意甚明。是本件事證明
      確，被告有上開行使偽造私文書及誣告之犯行，均堪予認定。
二、查被告丁○○偽刻其妻「丙○○」、其子「甲○○」之印章各一枚，並偽造「丙○○」、「甲○○」之簽名署押及印文各一枚於如附表一所示之借據，並持之以
    行使，足生損害於丙○○、甲○○之權益，核其所為係犯刑法第二百十六條、第
    二百十條之行使偽造私文書罪（行使如附表一所示之借據）。被告偽造印章、簽
    名署押及印文之行為，分別為偽造私文書之階段行為，偽造私文書後復持以行使
    ，其偽造之低度行為，為行使之高度行為所吸收，應僅論以行使偽造私文書罪，
    其利用不知情姓名年籍不詳之某成年人偽刻「丙○○」、「甲○○」」之印章，
    為間接正犯，又上開偽造之行為，同時侵害其妻丙○○、其子甲○○之法益，為
    想像競合犯，應從一重處斷。又被告意圖他人受刑事處分，向該管公務員誣告，
    核其所為係犯刑法第一百六十九條第一項之誣告罪。被告先後在偵查中及原審審
    理時之前揭行為，屬一犯意接續多次行為，侵害同一法益，應為接續犯，屬單純
    一罪。所犯行使偽造私文書、誣告罪二罪間，犯意各別，行為互殊，應予分論併
    罰。
三、原審就被告誣告罪部分，依刑法第一百六十九條之規定，並審酌其圖卸免債務，
    不惜虛構事實欲入人於罪，且無端使被害人受訴追與審判，身心皆受傷害，濫用
    司法資源，破壞國家司法公信力，犯後多所矯飾，毫無悔改之意，惟與被害人為
    兄妹關係等一切情狀，量處有期徒刑一年三月，認事用法及量刑，並無不合，被
    告上訴意旨，否認犯罪，指摘原判決此部分不當，非有理由，應予駁回。
四、至被告就上開行使偽造私文書部分，原審予以論罪科刑，固非無見，惟查被告偽
    造上開私文書之行為，同時侵害其妻丙○○、其子甲○○之法益，為想像競合犯
    ，原審疏未論及，有判決不適用法則之違法，被告此部分上訴意旨，否認犯罪，
    指摘原判決不當，雖非可取，但原判決此部分既有上開可議之處，自屬無可維持
    ，應由本院將此部分撤銷改判，爰審酌被告所犯顯已破壞公眾對於文書真正之信
    賴，又積欠被害人乙○○債務，卻不思誠意解決，犯罪之動機、目的、方法，事
    發後仍未與被害人達成和解，賠償被害人之損害，犯後多所矯飾，毫無悔改之意
    等一切情狀，仍量處有期徒刑十月，附表二所示被告偽造之簽名署押及印文，均
    應依刑法第二百十九條之規定宣告沒收，及被告偽刻「丙○○」、「甲○○」之
    印章各一枚，雖未扣案，惟無法證明業已滅失，依刑法第二百十九條之規定宣告
    ，予以沒收之。
五、又原審所定執行刑，因上開行使偽造私文書部分經由本院撤銷改判，即失所依據
    ，應併予撤銷，另由本院定執行刑如主文末項所示。
據上論斷，應依刑事訴訟法第三百六十八條，第三百六十九條第一項前段，第三百六
十四條，第二百九十九條第一項前段，刑法第二百十六條，第二百十條，第五十一條
第五款，第五十五條，第二百十九條，判決如主文。
本案經檢察官劉欽銘到庭執行職務。
中    華    民    國      九十三      年      九      月      十六      日
                                  臺灣高等法院臺南分院刑事第一庭
                                      審判長法官  田    平    安
                                            法官  宋    明    蒼
                                            法官  蔡    長    林
右正本證明與原本無異。
如不服本判決，應於判決送達後十日內向本院提出上訴狀，其未敘述理由者並應於提
出上訴狀後十日內向本院補提理由書（應附繕本)。
                                      法院書記官  劉    岳    文
中    華    民    國      九十三      年      九      月      十七      日
附表一：
┌───────────┬───────┬────────┬──────┐
│  借   據   內   容   │ 借 款 人 欄  │  保 證 人 欄   │ 借 據 日 期│
├───────────┼───────┼────────┼──────┤
│茲向乙○○借款新台幣伍│丁○○之署名及│丙○○、甲○○之│中華民國83年│
│拾萬元無誤            │印文各一枚    │署名及印文各一枚│7月30日     │
└───────────┴───────┴────────┴──────┘
附表二：
┌──┬──────────────┬─────────────────┐
│編號│  文  書  名  稱            │  應  沒  收  之  物              │
├──┼──────────────┼─────────────────┤
│１  │如附表一所示之借據（見臺灣嘉│(1)保證人欄下偽造「丙○○」之簽名署│
│    │義地方法院檢察署九十一年度發│  押及印文各一枚。                │
│    │查字第三一二號卷第一三頁）  │(2)保證人欄下偽造「甲○○」之簽名署│
│    │                            │  押及印文各一枚。                │
└──┴──────────────┴─────────────────┘
附錄法條：
(1)刑法第二百一十條：
  偽造、變造私文書，足以生損害於公眾或他人者，處五年以下有期徒刑。
(2)刑法第二百一十六條：
  行使第二百十條至第二百十五條之文書者，依偽造、變造文書或登載不實事項或使
  登載不實事項之規定處斷。
(3)刑法第一百六十九條：
  意圖他人受刑事或懲戒處分，向該管公務員誣告者，處七年以下有期徒刑。
  意圖他人受刑事或懲戒處分，而偽造、變造證據，或使用偽造、變造之證據者，亦
  同。
。
